臺灣高等法院臺中分院刑事判決
111年度交上更一字第12號
上  訴  人  臺灣彰化地方檢察署檢察官
被      告  黃振林


選任辯護人  許舒凱律師
上列上訴人因被告過失致死案件，不服臺灣彰化地方法院109年
度交訴字第107號中華民國110年2月26日第一審判決（起訴案號
：臺灣彰化地方檢察署109年度調偵字第168號），提起上訴，經
本院判決後，由最高法院撤銷發回，本院更為判決如下：
    主  文
原判決撤銷。
黃振林因過失致人於死，處有期徒刑陸月，如易科罰金，以新臺
幣壹仟元折算壹日。緩刑貳年。
    犯罪事實
一、黃振林於民國109年1月14日上午10時10分許，駕駛車牌號碼
    0000-00號自用小客車，沿彰化縣○○市○○路0段000巷未劃設
    分向線之狹路（路寬約5.5公尺），由南往北方向行駛，於
    接近門牌號碼00之00號前之該路段右側缺口處（無號誌）欲
    右轉時，本應注意先顯示方向燈，並應注意兩車併行之間隔
    ，而依當時天候晴、日間有自然光線，路面舖裝柏油、乾燥
    、無缺陷、無障礙物、視距良好等一切情狀，並無不能注意
    之情事，竟疏未注意依規定顯示右轉彎方向燈，且且未注意
    兩車並行之間隔，車身微向左偏移即貿然右轉，適有李張夢
    華騎乘車牌號碼000-0000號普通重型機車，自其所駕車輛後
    方右側騎駛前來（無證據足認已超速），閃煞不及，二車乃
    因而發生碰撞，使李張夢華因此人車倒地，受有頭部外傷併
    顱內出血等傷害，經送醫救治後，因中樞神經休克，於同日
    下午3時27分許不治死亡。黃振林肇事後，於有偵查犯罪職
    權之機關或個人發覺其上開犯罪前，自動向前往現場處理車
    禍之警員坦承肇事而自首，且主動接受裁判。
二、案經彰化縣警察局彰化分局報請臺灣彰化地方檢察署檢察官
    相驗後自動檢舉偵查起訴。    
    理  由
一、證據能力部分：
(一)按被告以外之人於審判外之言詞或書面陳述，除法律有規定
    者外，不得作為證據，刑事訴訟法第159條第1項定有明文；
    復按被告以外之人於審判外之陳述，雖不符前4條之規定，
    而經當事人於審判程序同意作為證據，法院審酌該言詞陳述
    或書面陳述作成時之情況，認為適當者，亦得為證據；當事
    人、代理人或辯護人於法院調查證據時，知有第159條第1項
    不得為證據之情形，而未於言詞辯論終結前聲明異議者，視
    為有前項之同意，同法第159條之5規定甚明。本案所據以認
    定被告犯罪事實之證據，其中屬傳聞證據部分，因檢察官、
    被告黃振林與辯護人於本院審理迄言詞辯論終結前，均未對
    於證據能力聲明異議（見本院交上更一卷第41頁、第93頁至
    第102頁），本院審酌各該證據之取得或製作過程無違法或
    不當之情況，認以之為本案判斷之依據為適當，是該傳聞證
    據均具有證據能力。
(二)本案所引用之非供述證據，經本院依法踐行調查證據程序，
    檢察官、被告及辯護人均同意各該證據有證據能力，且亦查
    無依法應排除其證據能力之情形，是後述所引用非供述證據
    之證據能力亦均無疑義，併此敘明。
二、認定犯罪事實所憑之證據及理由：
(一)訊據被告坦認有於上揭時、地駕車，因疏未依規定顯示方向
    燈、且未注意兩車並行之間隔，車身微往左偏移即貿然右轉
    ，乃因此與在其右後方騎乘機車前來之被害人李張夢華發生
    碰撞，並因此致被害人死亡之過失致人於死犯行，且查：
　⒈被害人確因本件車禍死亡，業經臺灣彰化地方檢察署檢察官
    督同法醫師相驗屬實，並製有相驗筆錄、相驗屍體證明書及
    檢驗報告書各1份（見相卷第99頁、第105頁、第133頁至第1
    43頁）在卷可稽，足可認定。　
　⒉又被告於109年1月14日上午10時10分許，駕駛車牌號碼0000-
    00號自用小客車，沿彰化縣○○市○○路0段000巷由南往北方向
    行駛，於接近門牌號碼00之00號前該路段右側缺口處（無號
    誌）欲右轉時，撞及自其後方右側騎乘車牌號碼000-0000號
    普通重型機車前來之被害人，致被害人人車倒地，且被告於
    右轉彎前，疏未先顯示方向燈、亦未注意應保持二車並行之
    間隔等情，已據被告於本院審理時供認在卷（見本院上更一
    卷第38頁、第100頁），且據原審分別勘驗被告、被害人之
    行車紀錄器及警方所調取案發現場附近道路監視器錄影檔案
    ，並製有勘驗內容（見原審卷第73頁至第76頁）在卷可稽，
    復有前開錄影畫面擷圖（見原審卷第111頁至第165頁）、道
    路交通事故現場圖、道路交通事故調查報告表㈠、㈡-1、車輛
    詳細資料報表、警方蒐證拍攝之現場、車損及監視器翻拍照
    片（見相卷第27頁至第31頁、第81頁、第89頁、第33頁至第
    55頁、第61頁至第71頁）在卷可憑，足認被告前開自白與事
    實相符而為可信。
　⒊按「行車速度，依速限標誌或標線之規定，無速限標誌或標
    線者，應依下列規定：一、行車時速不得超過50公里。但在
    設有快慢車道分隔線之慢車道，時速不得超過40公里，未劃
    設車道線、行車分向線或分向限制線之道路，時速不得超過
    30公里。二、行經設有彎道、坡路、狹路、狹橋、隧道、學
    校、醫院標誌之路段、道路施工路段、泥濘或積水道路、無
    號誌之交岔路口及其他人車擁擠處所，或因雨霧致視線不清
    或道路發生臨時障礙，均應減速慢行，作隨時停車之準備。
    三、應依減速慢行之標誌、標線或號誌指示行駛。」道路交
    通安全規則第93條第1項定有明文。案發路段為未劃設分向
    標線之狹路（路寬約5.5公尺），有道路交通事故現場圖1紙
    （見相卷第31頁）在卷可明，則依前揭規定，該路段之行車
    時速不得超過30公里。又於被告駕車行經車禍發生地點前，
    被害人係自被告所駕車輛後方右側騎駛前來等情，有警方所
    調取之現場監視器錄影畫面翻拍照片（見相卷第61頁至第63
    頁）在卷可參，並經原審勘驗被害人之行車紀錄器檔案明確
    （見原審卷第74頁）。雖交通部公路總局車輛行車事故鑑定
    覆議會之覆議意見書，依被害人之行車紀錄器畫面，以畫面
    交通設施及Google地圖量測其行經肇事地前之距離與經過之
    秒數，推算被害人肇事前之車速約為時速34至35公里，已逾
    該路段限速即時速30公里（見原審卷第180頁），惟本院認
    前開覆議意見以被害人之行車紀錄器錄影畫面及Google地圖
    量測其行經肇事地前之距離，因容有以行車紀錄器錄影角度
    之目視判斷與實際現場位置存有落差之可能，且其計算所得
    之被害人時速甚為接近於限速，故認尚非可絕然斷言被害人
    於車禍發生前有超速之情事。佐以警方所調取車禍發生前之
    現場監視器錄影翻拍照片（見相卷第61頁至第63頁），被害
    人於錄影時間顯示109年1月14日上午10時8分53秒許，其所
    騎乘機車距離被告車輛車尾後方仍有相當距離，至於同日上
    午10時8分56秒許，則已相當接近於被告所駕自小客車之右
    後方而明顯拉近2車之距離，且依原審勘驗被害人所騎駛機
    車之行車紀錄器結果，亦載稱機車之車速顯然較之汽車為快
    等語（見原審卷第74頁），堪認被害人於被告駕車行經車禍
    發生地點前，係自被告所駕車輛後方右側，以接近於限速即
    時速30公里之速度騎駛前來，足可認定。而原審依其勘驗被
    告行車紀錄器檔案之結果（見原審卷第76頁），固認被害人
    騎乘機車於與被告所駕車輛碰撞前3秒鐘、於其機車距離被
    告汽車至少有2部自小客車車輛長度之相當距離時，因可見
    被告上揭汽車有先放慢速度偏向道路左側之跡象，而認被害
    人此時應可預見被告接著將行右轉彎，並得以減速防免2車
    碰撞之發生而有過失等語；然本院認一般人見車輛減速及偏
    向左側行駛時，未必得以當然即時預見該車其後將採取與其
    原先偏左之完全相反方向而為右轉之駕駛行為，且依前開覆
    議意見所載，據西北大學事故重建與鑑定技術(NWUTI)，大
    多數駕駛於一般交通狀況下，在已感知危險必須做停車動作
    之後的典型反應時間為0.75秒，但因事故之發生皆從觸發、
    感知、判斷而起，再至鬆開油門、煞車、開始有效煞車，故
    從觸發到開始有效煞車之反應時間為1.6秒，又因車輛煞車
    之阻力係數為0.7至0.85，再以本案肇事地之速限為時速30
    公里計算，則被害人所需之煞車距離為4.16至5.06公尺，1.
    6秒反應距離為13.33公尺，換言之，被害人如依速限行駛仍
    須於17.5至18.39公尺（反應距離+煞車距離）前發現被告之
    車輛右轉，並開始緊急煞車，方能煞停等情，應屬合理之認
    定，是認原判決上揭此部分之認定，因疏未斟酌被害人之反
    應時間、煞車阻力係數及反應距離等情，尚無可採。
　⒋按行車遇有右轉彎時，應先顯示車輛前後之右邊方向燈光，
    且應注意車前狀況及兩車並行之間隔，道路交通安全規則第
    91條第1項第1款、第94條第3項分別定有明文。被告領有自
    用小客車駕駛執照，有證號查詢汽車駕駛人1件在卷可考（
    見相卷第87頁），自應遵守上開規定，而依當時天候晴、日
    間有自然光線，路面舖裝柏油、乾燥、無缺陷、無障礙物、
    視距良好等一切情狀，有上開道路交通事故調查報告表㈠1份
    （見相卷第27頁）在卷可明，被告並無不能注意之情事，詎
    其於上揭時、地駕駛自小客車右轉前，竟疏未注意依規定顯
    示右轉彎方向燈，且未注意兩車並行之間隔，車身微往左偏
    移即貿然右轉，適有被害人騎乘前開機車自其後方右側（無
    證據足認已超速）騎駛前來，閃煞不及，二車乃因而發生碰
    撞，使被害人因此人車倒地，受有頭部外傷併顱內出血等傷
    害，經送醫救治後而不治死亡，被告自應負過失責任。至原
    審蒞庭檢察官雖認被告另有違反轉彎車未讓直行車先行之注
    意義務等語，然道路交通安全規則第102條第1項第7款所定
    「轉彎車應讓直行車」之規定，經交通部函釋：此係適用不
    同行車方向或不同車道之行駛情形，至如汽車係於同一車道
    行駛，則應遵守前後車之行車秩序，此有交通部98年7月3日
    交路字第0980040138號、101年10月25日交路字第101041326
    4號函及101年10月30日交路字第1010034980號函（見原審卷
    第305頁至第309頁）在卷可參，是被告駕駛自小客車與被害
    人騎乘機車既係在同向同一車道上行駛之前後車，尚無轉彎
    車應讓直行車之適用。本案經原審送請交通部公路總局車輛
    行車事故鑑定覆議會覆議之結果，同認被告駕駛自用小客車
    行經狹路路段缺口欲右轉時，未依規定顯示方向燈、且先往
    左偏行再右轉彎，未注意右側直行車並行之間隔，為肇事原
    因，並認被害人於見被告右轉彎時，已難以防免，無肇事因
    素，有交通部公路總局109年11月6日路覆字第0000000000號
    函附之覆議意見書（0000000案，見原審卷第177頁至第181
    頁）在卷可稽，亦同本院之認定。從而，被告因其違規駕車
    行為，對於被害人製造法所不容許之風險，並且該風險在具
    體事件歷程中實現，而導致被害人死亡之構成要件結果之發
    生，該受傷結果顯可歸於被告，是被告過失駕駛行為與被害
    人死亡結果間，顯有相當因果關係。
　⒌此外，復有彰化縣警察局彰化分局110年1月5日函附之職務報
    告、彰化縣警察局勤務指揮中心受理110報案紀錄單、原審1
    10年1月7日電話洽辦公務紀錄單各1份（見原審卷第261頁至
    第267頁）在卷可佐。
(二)綜上所述，本件事證已臻明確，被告犯行洵堪認定，自應依
    法論科。　　　
三、論罪科刑：
(一)核被告所為，係犯刑法第276條之過失致人於死罪。
(二)被告肇事後，於有偵查犯罪職權之機關或個人發覺其上開犯
    罪前，自動向前往現場處理車禍之警員坦承肇事而自首，且
    主動接受裁判等情，有上開彰化縣警察局彰化分局110年1月
    5日函附之職務報告、彰化縣警察局勤務指揮中心受理110報
    案紀錄單、原審110年1月7日電話洽辦公務紀錄單各1份（見
    原審卷第261頁至第267頁）在卷可明，爰依刑法第62條前段
    之規定減輕其刑。
四、本院撤銷原判決及自為科刑審酌之說明：
(一)原審認被告上開過失致人於死犯行之事證明確，適用刑法第
    276條、第62條前段、第41條第1項前段，刑法施行法第1條
    之1第1項等規定予以論罪科刑，固非無見。惟查，被害人於
    案發前騎駛機車在上開狹路路段並未超速，見被告所駕車輛
    右轉彎之際，依其當時在限速內駕乘機車之車速、反應所需
    時間及距離，已無法防免與被告所駕車輛發生碰撞等情，已
    據本判決說明如前。原判決認被害人除有疏未減速慢行、作
    隨時停車準備之與有疏失外，另併有於見被告所駕車輛右轉
    而尚得以減速防免車禍發生之過失，容有未合。檢察官上訴
    理由其中以被告未與被害人家屬和解，認原審量刑過輕部分
    ，未及審酌被告與被害人家屬於本院審理時達成和解並履行
    完畢，有和解書、富邦產險理賠簡訊及合作金庫存款憑條、
    匯款申請書附卷可稽（見本院交上更一卷第105頁、第107頁
    至第111頁），此部分上訴主張尚屬無據；惟檢察官上訴意
    旨另引用前揭覆議意見書，主張被害人於見被告右轉時，已
    難以防範車禍之發生，並指摘原判決誤認被害人此時仍可減
    速防免車禍之發生而有所未當部分，參以本判決上揭有關說
    明，則非無理由，自應由本院將原判決予以撤銷改判。
(二)爰審酌被告駕駛汽車參與道路交通，本應小心謹慎以維自身
    及他人之安全，竟疏未注意於右轉彎時依規定顯示方向燈及
    應注意兩車並行之間隔，車身微往左偏移即行貿然右轉，因
    而肇致被害人死亡之無可彌補後果，其為本件車禍之肇事原
    因，犯行實有可非難之處，然其犯後坦承犯行，並於本院審
    理期間與被害人家屬達成和解而為賠償，業如前述；兼衡被
    告前未曾有前案紀錄，有臺灣高等法院被告前案紀錄表1份
    在卷可考（見本院交上更一卷第23頁），自陳五專畢業之智
    識程度，從事自耕農，有配偶及3位成年小孩之家庭生活、
    經濟狀況等一切情狀，量處如主文第2項所示之刑，並諭知
    易科罰金之折算標準。
五、按凡有審理事實職權之法院，均得依其職權諭知緩刑，而是
    否宣告緩刑，屬實體法上賦予法院得為自由裁量之事項，自
    應就行為人是否適具緩刑之情狀，於裁判時本於一般法律原
    則綜合裁量（最高法院72年台上字第6696號判例、103年度
    台非字第130號裁定參照）。查被告前未曾因故意犯罪，受
    有期徒刑以上刑之宣告，有臺灣高等法院被告前案紀錄表在
    卷可稽（見本院交上更一卷第23頁），素行尚佳，僅因一時
    失慮觸犯刑罰，考量其犯後坦承犯行，且於本院審理期間已
    與被害人家屬達成和解，並給付和解金完畢，已如前述，被
    害人家屬李凰鳴亦當庭表示同意給予被告緩刑宣告，有本院
    審判筆錄存卷可參（見本院交上更一卷第101頁），本院參
    酌被告過失情節，認其經此次偵審程序及科刑之教訓，當知
    所警惕戒慎，而無再犯之虞，本件對其宣告之刑以暫不執行
    為適當，爰併宣告緩刑2年，以啟自新。　　
據上論斷，應依刑事訴訟法369條第1項前段、第364條、第299條
第1項前段，判決如主文。
本案經檢察官劉智偉提起公訴，檢察官吳宗穎提起上訴，檢察官
陳幸敏到庭執行職務。
中　　華　　民　　國　　111 　年　　6 　　月　　21　　日
            刑事第六庭　  審判長法　官　張  靜  琪
                                法　官　鍾  貴  堯
                                法　官　劉  柏  駿
以上正本證明與原本無異。
如不服本判決應於收受送達後二十日內向本院提出上訴書狀，其
未敘述上訴之理由者並得於提起上訴後二十日內向本院補提理由
書（均須按他造當事人之人數附繕本）「切勿逕送上級法院」。
因疫情而遲誤不變期間，得向法院聲請回復原狀。

                                書記官  林  巧  玲 

中　　華　　民　　國　　111 　年　　6 　　月　　21　　日
附錄本案論罪科刑法條：
中華民國刑法第276條
因過失致人於死者，處5年以下有期徒刑、拘役或50萬元以下罰
金。